# Normal ou Não?

<center>
<script src="https://unpkg.com/@dotlottie/player-component@2.7.12/dist/dotlottie-player.mjs" type="module"></script>
<dotlottie-player src="https://lottie.host/32368ff6-8150-40df-a981-abe61d0c919f/Uobp2rITzh.lottie" background="transparent" speed="1" style="width: 300px; height: 300px" loop autoplay></dotlottie-player>
</center>

Antes de avançarmos para a aplicação dos testes estatísticos, é importante avaliarmos se os dados seguem ou não uma distribuição normal. Essa verificação inicial é muito importante porque muitos testes paramétricos, como o teste t e a ANOVA, partem da suposição de normalidade dos dados. Compreender esse aspecto permite escolher os métodos estatísticos mais adequados, aumentando a confiabilidade dos resultados e evitando interpretações equivocadas que poderiam comprometer a análise.

Esta seção apresenta uma análise visual da normalidade dos dados por meio de gráficos QQ (Quantil-Quantil), com a comparação de três cenários distintos: dados que seguem uma distribuição normal, dados que levantam dúvidas quanto à normalidade e dados que claramente não seguem essa distribuição.

- Dados normalmente distribuídos
- Dados que geram dúvida quanto à normalidade
- Dados que claramente não seguem distribuição normal

## Dados que seguem distribuição normal

```{r enormalDist}
set.seed(10)
dados_normais <- rnorm(500, mean = 0, sd = 1)

hist(dados_normais, main = "Histograma - Distribuição Normal", col = "lightblue")
boxplot(dados_normais, main = "Boxplot - Distribuição Normal")
qqnorm(dados_normais, main = "QQ Plot - Distribuição Normal")
qqline(dados_normais, col = "blue", lwd = 2)
```

*Observação:* Os pontos seguem de perto a linha, indicando que os dados são normalmente distribuídos.

## Dados que geram dúvida

```{r duvidosaDist}
set.seed(20)
dados_mistos <- c(rnorm(250, 0, 1), rnorm(250, 2, 1))

hist(dados_mistos, main = "Histograma - Mistura de Normais", col = "lightgreen")
boxplot(dados_mistos, main = "Boxplot - Mistura de Normais")
qqnorm(dados_mistos, main = "QQ Plot - Mistura de Normais")
qqline(dados_mistos, col = "orange", lwd = 2)
```

*Observação:* As caudas do gráfico QQ começam a se afastar da linha, o que pode gerar dúvida sobre a normalidade.


## Dados que não seguem distribuição normal

```{r nnormalDist}
set.seed(30)
dados_chi <- rchisq(500, df = 3)

hist(dados_chi, main = "Histograma - Distribuição Qui-quadrado", col = "lightpink")
boxplot(dados_chi, main = "Boxplot - Qui-quadrado")
qqnorm(dados_chi, main = "QQ Plot - Qui-quadrado")
qqline(dados_chi, col = "red", lwd = 2)
```

*Observação:* A forte curvatura do gráfico QQ indica clara violação da normalidade (assimetria à direita).

## Dados com forte concentração de repetição de valor (não seguem distribuição normal)

```{r dados_repetidos_dist}
set.seed(42)
dados_repetidos <- c(rep(18, 5), rep(23, 10), rep(26,7)) 

# Histograma
hist(dados_repetidos, main = "Histograma - Dados Repetidos", col = "lightblue", xlab = "Valor", ylab = "Frequência")

# Boxplot
boxplot(dados_repetidos, main = "Boxplot - Dados Repetidos", col = "lightgreen")

# QQ Plot
qqnorm(dados_repetidos, main = "QQ Plot - Dados Repetidos")
qqline(dados_repetidos, col = "red", lwd = 2)
```

> O gráfico QQ é uma ferramenta visual poderosa para avaliar se um conjunto de dados segue uma distribuição normal. Em conjunto com histogramas e boxplots, permite identificar desvios, outliers e assimetrias de maneira clara.
