# Testes de Comparação entre Grupos

Os testes de comparação são usados para verificar se existem diferenças significativas entre grupos em relação a uma variável quantitativa. Essas comparações podem variar conforme a relação entre os grupos, o número de grupos e o tipo de dado.

## Comparações Pareadas (Dependentes)

Quando os grupos comparados são relacionados ou “ligados” de alguma forma, dizemos que a comparação é **pareada** ou entre grupos **dependentes**. Isso acontece, por exemplo, quando medimos a mesma amostra em dois momentos diferentes — antes e depois de uma intervenção — ou quando comparamos pares de indivíduos relacionados, como gêmeos.

**Exemplos:**

> Avaliar a pressão arterial dos pacientes antes e depois de um tratamento.

> Medir a força muscular dos atletas antes e após um programa de treinamento.

> Aplicar um teste de ansiedade em pacientes antes e depois de uma terapia.

## Comparações Não-Pareadas (Independentes)

As comparações são **não-pareadas** ou entre grupos **independentes** quando os grupos não têm relação entre si, ou seja, os participantes de um grupo não pertencem ao outro. Cada observação é independente das outras.

**Exemplos:**

> Comparar a pressão arterial entre pacientes que receberam medicamento e pacientes que receberam placebo.

> Comparar a velocidade média de corrida entre dois times diferentes.

> Comparar níveis de estresse entre grupos que fizeram terapia presencial e terapia online.

## Número de Grupos na Comparação

A comparação pode ser feita entre **dois grupos** ou **mais de dois grupos**:

- **Dois grupos:** Por exemplo, comparar o desempenho entre dois métodos de ensino.
- **Mais de dois grupos:** Por exemplo, comparar o efeito de três diferentes dietas no peso corporal.

## Testes Paramétricos e Não Paramétricos

Para escolher o teste estatístico adequado, é importante considerar as características dos dados:

- **Testes Paramétricos:**  
  Utilizados quando os dados seguem certas condições, como distribuição normal e variância homogênea, permitindo uma análise mais precisa.

- **Testes Não Paramétricos:**  
  Indicados quando os dados não atendem às condições dos testes paramétricos, como em distribuições assimétricas ou dados ordinais, oferecendo uma alternativa robusta para comparação.


```{r setup2diag, include=FALSE}
library(DiagrammeR)
```

# Comparação entre dois grupos

O fluxograma abaixo apresenta a sequência de etapas para a escolha do teste estatístico mais adequado na comparação entre dois grupos, considerando o tipo de comparação entre os dois grupos (pareada ou não pareada) e a verificação da normalidade dos dados.

```{r fluxograma2gr, echo=FALSE, message=FALSE, warning=FALSE, results='asis'}
grViz("
digraph fluxo_teste {
  graph [layout = dot, rankdir = TB, bgcolor = white]

  node [shape = box, style = solid, fontname = 'Arial']
  grupos2      [label = '2 grupos']
  pareados     [label = 'Pareados']
  naopareados  [label = 'Não Pareados']
  norm_p       [label = 'Normalidade?']
  p_sim        [label = 'Teste t']
  p_nao        [label = 'Teste Wilcoxon']
  norm_np      [label = 'Normalidade?']
  variancia    [label = 'Teste de variância']
  t_indep      [label = 'Teste t']
  wmw_indep    [label = 'Teste Wilcoxon']

  # Círculos para Sim/Não
  sim1         [label = 'Sim', shape = circle, width = 0.2, style = solid]
  nao1         [label = 'Não', shape = circle, width = 0.2, style = solid]
  sim2         [label = 'Sim', shape = circle, width = 0.2, style = solid]
  nao2         [label = 'Não', shape = circle, width = 0.2, style = solid]

  grupos2      -> pareados
  grupos2      -> naopareados

  pareados     -> norm_p
  norm_p       -> sim1
  norm_p       -> nao1
  sim1         -> p_sim
  nao1         -> p_nao

  naopareados  -> norm_np
  norm_np      -> sim2
  norm_np      -> nao2
  sim2         -> variancia
  variancia    -> t_indep
  nao2         -> wmw_indep
}
")
```

Exemplos didáticos para comparação entre dois grupos são mostrados a seguir. 

## Teste t pareado

O teste t (pareado ou não pareado) é um teste **paramétrico**, por isso, antes de aplicar o teste, recomenda-se verificar a normalidade dos dados.

O teste t pareado avalia se há diferença entre as médias de dois conjuntos dependentes (ex: antes e depois em um mesmo grupo).

**Hipóteses:**

> H₀: A média antes é igual à média depois (não há efeito).

> H₁: A média antes é diferente da média depois (há efeito).

```{r t-pareadotest, message=FALSE}
# Simulando dados: pressão antes e depois
set.seed(123)
antes <- rnorm(20, mean=120, sd=10)
depois <- antes + rnorm(20, mean=-5, sd=8) # espera-se uma redução média de 5

# Teste t pareado
t.test(antes, depois, paired = TRUE)
```

No R, fazer o teste t pareado é muito fácil. Você só precisa usar uma linha: `t.test(antes, depois, paired = TRUE)`.  

Basta colocar os seus dois conjuntos de dados (por exemplo, as medidas antes e depois) e escrever **`paired = TRUE`** para avisar ao R que os dados são do mesmo grupo em dois momentos.  

Assim, o R faz todo o cálculo para você!

Ao realizar o teste t pareado no R, a saída apresenta várias informações importantes:

- **t**: Este é o valor do teste t calculado a partir dos dados. Ele indica o quanto a diferença média observada entre os grupos se afasta do que seria esperado se não houvesse diferença real.
- **df**: Significa "degrees of freedom" (graus de liberdade), que neste caso é igual ao número de pares menos 1 (aqui, 19).
- **p-value**: É a probabilidade de observarmos uma diferença igual ou maior que a encontrada, caso a hipótese nula (de que não há diferença) seja verdadeira. Um p-valor pequeno (por exemplo, menor que 0,05) indica que a diferença é estatisticamente significativa.
- **alternative hypothesis**: Mostra qual hipótese alternativa está sendo testada – neste caso, que a diferença média entre "antes" e "depois" é diferente de zero.
- **95 percent confidence interval**: Indica o intervalo de valores no qual a verdadeira diferença média está com 95% de confiança. Aqui, podemos dizer que a diferença média entre os grupos está provavelmente entre 2,30 e 8,52.
- **mean difference**: É a diferença média observada nos dados, neste exemplo, aproximadamente 5,41.

**Resumo:**  

O resultado sugere que há uma diferença significativa entre "antes" e "depois" (p = 0,0017), com a diferença média estimada em 5,41 unidades e um intervalo de confiança que não inclui zero.

> **Observação**: Se p é maior que 0,05, não rejeitamos H₀, nesse caso a conclusão seria que não há evidência de diferença significativa.


## Wilcoxon pareado

O teste de Wilcoxon para amostras pareadas é a alternativa não paramétrica ao teste t pareado, sendo utilizado quando os dados não seguem uma distribuição normal.

**Hipóteses:**

> H₀: As distribuições dos pares são iguais (não há diferença entre antes e depois).

> H₁: As distribuições dos pares são diferentes (há diferença entre antes e depois).

Formalmente, o teste verifica se a **distribuição das diferenças entre os pares** é simétrica em torno de zero. Quando essa condição de simetria é atendida, podemos interpretar o teste como uma comparação das **medianas** das duas situações (por exemplo, antes e depois).

**Hipóteses:**

> H₀: A mediana das diferenças entre os pares é igual a zero (não há diferença entre antes e depois).

> H₁: A mediana das diferenças entre os pares é diferente de zero (há diferença entre antes e depois).

*Observação: Esta formulação das hipóteses em termos de mediana é válida quando as diferenças apresentam distribuição simétrica.*

```{r wilcoxon-pareadotest, message=FALSE}
wilcox.test(antes, depois, paired = TRUE)
```

Ao fazer o teste de Wilcoxon pareado no R, a resposta traz as seguintes informações:

- **V**: É o valor da estatística do teste de Wilcoxon, calculado a partir das diferenças entre os pares. Não precisamos interpretar esse número diretamente; ele serve para o cálculo do p-valor.
- **p-value**: É a chance de observarmos uma diferença igual ou maior que a encontrada, caso não exista diferença real entre os grupos. Se o p-valor for menor que 0,05, dizemos que há diferença significativa entre "antes" e "depois".
- **alternative hypothesis**: Mostra qual hipótese alternativa foi testada. Nesse caso, que a posição central (mediana) dos dois momentos não é igual.


No R, por padrão, a função `wilcox.test()` não mostra o intervalo de confiança para a mediana das diferenças.
No entanto, você pode pedir para calcular o intervalo de confiança usando o argumento **`conf.int = TRUE`**:

```{r wilcoxon-pareado-ictest, message=FALSE}
wilcox.test(antes, depois, paired = TRUE, conf.int = TRUE)
```

Observações sobre o intervalo de confiança do teste de Wilcoxon

**95 percent confidence interval:**  
  O intervalo de confiança de 95% vai de 2,29 até 8,68. Isso significa que, com 95% de confiança, a verdadeira mediana da diferença entre "antes" e "depois" está entre esses valores.  
  Como esse intervalo **não inclui o zero**, temos mais uma indicação de que existe diferença significativa entre os dois momentos.

**(pseudo)median:**  
  O valor de 5,55 indica a mediana das diferenças observadas nos dados.  
  É chamado de “pseudo-median” porque, no teste de Wilcoxon, esse valor é uma estimativa robusta do deslocamento central entre os pares.
 
  O termo “pseudo-median” aparece no teste de Wilcoxon porque, nesse teste, a maneira de calcular a “mediana” é um pouco diferente da mediana comum.

**Mediana comum:** É o valor do meio quando colocamos todos os números em ordem.

**Pseudo-median:** No teste de Wilcoxon, em vez de pegar só o valor do meio, o cálculo usa todos os pares possíveis de diferenças entre os grupos. Ele faz uma média especial desses valores do meio. Por isso, chama-se “pseudo” (uma “falsa” ou “quase” mediana).

  
## Teste t não pareado

Se você olhar no fluxograma apresentado no início do capítulo, você verá que antes de executar o teste t para amostras não pareadas, é necessário executar o teste de variância.

### Teste de variância

**É um pré-requisito para o teste t não pareado** Verifica se as variâncias de dois grupos não pareados podem ser consideradas iguais ou não. 

**Hipóteses:**

> H₀: As variâncias dos dois grupos são iguais.

> H₁: As variâncias dos dois grupos são diferentes.

**Interpretação:**  

Se p < 0,05, rejeitamos H₀ e concluímos que as variâncias são diferentes

> No teste t acrescentado o argumento `var.equal=FALSE` ou `var.equal=F`.

Se p > 0,05, consideramos as variâncias iguais.

> No teste t acrescentado o argumento `var.equal=TRUE` ou `var.equal=T`

**Importante:**  

O argumento **`var.equal`** dentro de **`t.test()`** define qual versão do teste será utilizada: se `var.equal = TRUE`, o teste assume variâncias iguais; se `var.equal = FALSE`, é usada a correção de Welch, que não assume homogeneidade. A escolha incorreta desse parâmetro pode comprometer a validade do p-valor obtido, afetando a conclusão do teste.

**Explicação didática**

Imagine que você quer comparar as médias de duas turmas. A Turma A tem poucos alunos e notas parecidas; a Turma B tem muitos alunos, mas as notas variam bastante.

Se você comparar as médias assumindo que ambas têm a mesma variação, o resultado pode ser injusto.

A correção de Welch resolve isso: ela ajusta o cálculo do teste para considerar que as turmas são diferentes — olhando para a variação e o tamanho de cada grupo separadamente. Assim, o teste fica mais confiável quando os grupos são desiguais.

---

O teste t para amostras não pareadas compara médias de dois grupos independentes.

**Hipóteses:**

> H₀: A média do grupo A é igual à média do grupo B.

> H₁: As médias dos grupos são diferentes.

```{r t-independentetest, message=FALSE}
# Simulando dados
set.seed(456)
grupoA <- rnorm(30, mean=50, sd=7)
grupoB <- rnorm(30, mean=55, sd=7)

# Teste de variância (pré-requisito do t independente)
var.test(grupoA, grupoB)

# Teste t independente
t.test(grupoA, grupoB, var.equal = TRUE)
```

**Descrição dos resultados do teste F para comparação de variâncias**

- **F = 1.8842**: Este é o valor da estatística F, que compara as duas variâncias. Ele é calculado dividindo a variância do grupo com maior variância pela variância do outro grupo.
- **num df = 29, denom df = 29**: Esses são os graus de liberdade, relacionados ao tamanho de cada grupo (n - 1), neste caso ambos com 30 participantes.
- **p-value = 0.09347**: Este é o valor de significância. Ele mostra a probabilidade de observarmos uma diferença entre as variâncias tão grande quanto a encontrada, caso as variâncias dos grupos fossem realmente iguais. Como o p-valor é maior que 0,05, não podemos dizer que as variâncias são diferentes de forma significativa.
- **alternative hypothesis: true ratio of variances is not equal to 1**: Isso mostra que o teste está verificando se as variâncias são diferentes (não iguais).
- **95 percent confidence interval: 0.896797 a 3.958627**: Com 95% de confiança, o verdadeiro valor da razão entre as variâncias está entre aproximadamente 0,90 e 3,96. Como esse intervalo inclui o valor 1, não há diferença significativa entre as variâncias.
- **ratio of variances = 1.884167**: Esse é o valor observado da razão entre as variâncias dos dois grupos. O grupo com maior variância tem uma variância cerca de 1,88 vezes maior que o outro grupo.

**Resumo:**  
O teste F mostrou que não há diferença estatisticamente significativa entre as variâncias dos grupos A e B, pois o p-valor é maior que 0,05 e o intervalo de confiança inclui o valor 1.


**Descrição dos resultados do teste t para duas amostras não pareadas**

- **t = -2.4453**: Este é o valor da estatística t, que indica o quanto as médias dos grupos A e B diferem em relação à variação dos dados.
- **df = 58**: São os graus de liberdade do teste, relacionados ao tamanho das amostras.
- **p-value = 0.01753**: O p-valor representa a probabilidade de encontrar uma diferença igual ou maior que a observada entre as médias, caso realmente não haja diferença entre os grupos. Como o p-valor é menor que 0,05, podemos considerar que há diferença estatisticamente significativa entre as médias de grupoA e grupoB.
- **alternative hypothesis: true difference in means is not equal to 0**: O teste verifica se existe diferença entre as médias dos dois grupos (hipótese alternativa de diferença).
- **95 percent confidence interval: -8.13 a -0.81**: Com 95% de confiança, a diferença real entre as médias está entre -8,13 e -0,81. Como esse intervalo não inclui o zero, reforça a indicação de diferença significativa.
- **mean of x (grupoA): 51.62**  
  **mean of y (grupoB): 56.09**  
  As médias dos grupos mostram que o grupo B teve, em média, um valor maior que o grupo A.

**Resumo:**  
O teste t indicou que existe uma diferença estatisticamente significativa entre as médias dos grupos A e B. O grupo B apresentou média maior que o grupo A, e essa diferença dificilmente ocorreu ao acaso.


## Wilcoxon não pareado

O teste é também conhecido como Wilcoxon-Mann-Whitney. É a alternativa não paramétrica ao t independente para comparar dois grupos independentes.

**Hipóteses:**

> H₀: As distribuições dos grupos são iguais.

> H₁: As distribuições dos grupos são diferentes.

```{r mann-whitneytest, message=FALSE}
wilcox.test(grupoA, grupoB)
```

**Descrição dos resultados do teste de Wilcoxon para duas amostras não pareadas**

- **W = 316**: Este é o valor da estatística de Wilcoxon, que representa a soma dos postos atribuídos aos valores dos grupos ao comparar suas distribuições.
- **p-value = 0.04789**: O valor de p indica a probabilidade de observar uma diferença igual ou maior entre os grupos, caso não exista diferença real. Como é menor que 0,05, isso sugere que há diferença estatisticamente significativa entre os grupos A e B.
- **alternative hypothesis: true location shift is not equal to 0**: O teste está avaliando se há diferença (deslocamento) entre as localizações centrais dos dois grupos (medianas diferentes).

**Resumo:**  
O teste de Wilcoxon mostrou que há uma diferença estatisticamente significativa nas distribuições dos grupos A e B, indicando que eles provavelmente apresentam medianas diferentes.


## Teste bilateral vs. teste unilateral

### O que são?

- **Teste bilateral (bicaudal ou two-sided):**
  - Verifica se há diferença **em qualquer direção** entre os grupos ou condições.
  - Exemplo: "Será que a média do grupo A é **diferente** da média do grupo B?" (pode ser maior ou menor).

- **Teste unilateral (caudal ou one-sided):**
  - Verifica se há diferença **em uma direção específica**.
  - Exemplo: "Será que a média do grupo A é **maior** que a média do grupo B?" ou "Será que é **menor**?".

---

### Formulação das hipóteses

- **Teste bilateral:**
  - Hipótese nula (\(H_0\)): não há diferença (\(\mu_A = \mu_B\))
  - Hipótese alternativa (\(H_1\)): há diferença (\(\mu_A \neq \mu_B\))

- **Teste unilateral (maior):**
  - Hipótese nula (\(H_0\)): \(\mu_A \leq \mu_B\)
  - Hipótese alternativa (\(H_1\)): \(\mu_A > \mu_B\)

- **Teste unilateral (menor):**
  - Hipótese nula (\(H_0\)): \(\mu_A \geq \mu_B\)
  - Hipótese alternativa (\(H_1\)): \(\mu_A < \mu_B\)

---

### Influência no cálculo do p-valor

- **Teste bilateral:**  
  O p-valor representa a probabilidade de encontrar um resultado tão extremo quanto o observado **em ambas as direções** (para mais ou para menos).  
  É mais rigoroso, pois considera desvios para cima e para baixo.

- **Teste unilateral:**  
  O p-valor considera apenas **uma direção** (maior ou menor).  
  Geralmente, o p-valor do teste unilateral é a metade do bilateral, para o mesmo dado e direção, tornando o teste **mais sensível** a detectar diferenças naquela direção, mas exige justificativa teórica para ser usado.

---

### O que muda nas funções `t.test()` e `wilcox.test()`

Nas duas funções, você controla o tipo de teste pelo argumento `alternative`:

- **Teste bilateral (padrão):**
  - `alternative = "two.sided"`

- **Teste unilateral (maior):**
  - `alternative = "greater"`

- **Teste unilateral (menor):**
  - `alternative = "less"`

**Exemplo:**
```r
# Teste t bilateral (padrão)
t.test(x, y, alternative = "two.sided")

# Teste t unilateral (x maior que y)
t.test(x, y, alternative = "greater")

# Teste de Wilcoxon unilateral (x menor que y)
wilcox.test(x, y, alternative = "less")
```

Ou seja:
- **O argumento `alternative` define se o teste é bilateral ou unilateral.**
- Isso altera a formulação das hipóteses, o cálculo do p-valor e a interpretação do resultado.


## Exercício 1 

**Comparação da velocidade dos Pokémons verdes e amarelos**

1. **Baixe o banco de dados**  
   Use o banco de dados: [Pokemon.csv](https://drive.google.com/drive/folders/1gyORbBEuKBstfSKULA58TLhawOXaY-st)  
   Importe o arquivo **Pokemon.csv** para o RStudio.


2. **Pergunta do exercício**  
   Teste se existe diferença significativa entre a velocidade (**speed**) dos Pokémons verdes (**green**) e amarelos (**yellow**).


3. **Formulação das hipóteses de acordo com os testes**
   
   > Hipótese nula (\(H_0\)): 
  
   > Hipótese alternativa (\(H_1\)): 


4. **Nível de significância**  
   Considere \(\alpha = 0,05\).
   
   
5. **Passos para executar o teste adequado**
   
   a) Separe os dados dos Pokémons de cor verde e de cor amarela.  
   b) Verifique a normalidade dos dados de velocidade de cada grupo (gráfico QQ).  
   c) Escolha o teste mais apropriado:
      - Se as duas amostras seguirem distibuição Normal → teste de variância → teste t
      - Se uma das amostras não seguir distibuição Normal → teste de Wilcoxon
   d) Execute o teste, compare o p-valor com \(\alpha\) e conclua
   
   
6. **Conclusão**  
   - Se \(p\)-valor < 0,05: rejeite a hipótese nula e conclua que há diferença significativa nas velocidades.
   - Se \(p\)-valor ≥ 0,05: não rejeite a hipótese nula e conclua que não há diferença significativa nas velocidades.

**Resposta** [Posit.cloud](https://posit.cloud/content/10470490)

## Exercício 2 

Considere a tabela de resultados publicados no artigo [Resposta da Pressão Arterial ao Esforço em Adolescentes: Influência do Sobrepeso e Obesidade](https://www.google.com/search?q=teste+t+medicina+artigo+&sca_esv=e5b91424496cf486&ei=2bREaLDDNsnX5OUPnpW78Ac&ved=0ahUKEwjwk8eEpuCNAxXJK7kGHZ7KDn4Q4dUDCBA&uact=5&oq=teste+t+medicina+artigo+&gs_lp=Egxnd3Mtd2l6LXNlcnAiGHRlc3RlIHQgbWVkaWNpbmEgYXJ0aWdvIDIHECEYoAEYCjIHECEYoAEYCjIFECEYnwVIlhdQrQlY4BVwAngBkAEAmAG6AaABrwmqAQMwLji4AQPIAQD4AQGYAgqgAt8JwgIKEAAYsAMY1gQYR8ICBRAhGKABwgIIEAAYCBgNGB7CAgUQABjvBcICCBAAGIAEGKIEmAMAiAYBkAYIkgcDMi44oAflIrIHAzAuOLgH1gnCBwUwLjcuM8gHHA&sclient=gws-wiz-serp#:~:text=Resposta%20da%20Press%C3%A3o,br%20%E2%80%BA%20abc):

| Grupo                  | GSO Meninas (n = 24) | GE Meninas (n = 24) | p        |
|------------------------|:--------------------:|:-------------------:|:--------:|
| **Idade** (anos)       | 12,1 ± 1,3           | 12,0 ± 1,5          | 0,86     |
| **Peso** (kg)          | 59,3 ± 12,9          | 38,8 ± 9,3**         | <0,0001  |
| **Estatura** (m)       | 1,53 ± 0,09          | 1,46 ± 0,10*         | 0,02     |
| **IMC** (kg/m²)        | 25,2 ± 3,8           | 17,9 ± 2,3**         | <0,0001  |
| **RT/S** (mm)          | 0,85 ± 0,19          | 1,43 ± 0,40**        | <0,0001  |
| **PAS repouso** (mmHg) | 114 ± 12             | 108 ± 10             | 0,07     |
| **PAD repouso** (mmHg) | 66 ± 6               | 67 ± 8               | 0,51     |
| **PAM repouso** (mmHg) | 82 ± 7               | 81 ± 8               | 0,67     |
| **FC** (bpm)           | 84 ± 10              | 87 ± 9               | 0,34     |

*Teste t-Student para amostras independentes; *p ≤ 0,05; **p ≤ 0,01.  
Diferenças entre médias do grupo de sobrepeso e obesos vs eutróficos.

IMC - índice de massa corporal (peso/estatura²); 

RT/S - relação tríceps/subescapular;  

PAS - pressão arterial sistólica; 

PAD - pressão arterial diastólica; 

PAM - pressão arterial média; 

FC - frequência cardíaca média.*


**Contexto:**  
A tabela acima apresenta características antropométricas e hemodinâmicas de meninas do grupo de sobrepeso/obesidade (GSO) e do grupo eutrófico (GE). Os autores utilizaram o teste t de Student para amostras independentes.

**Pergunta:**  
Escolha uma variável da tabela e formule as hipóteses nula e alternativa para a comparação entre os grupos GSO e GE. Depois, descreva a conclusão dos autores com base no valor de p apresentado na tabela.

---

**Exemplo de resposta:**

**Variável escolhida:** Peso (kg)

**Hipóteses:**

- Hipótese nula (H₀):  
  As médias de peso (kg) dos grupos GSO e GE são iguais.  

- Hipótese alternativa (H₁):  
  As médias de peso (kg) dos grupos GSO e GE são diferentes.  

**Nível de significância:** α = 0,05

**Valor de p na tabela:** p < 0,0001

**Conclusão:**  
Como o valor de p é menor que 0,05, rejeita-se a hipótese nula. Portanto, os autores concluem que existe diferença estatisticamente significativa entre as médias de peso dos grupos GSO e GE, sendo o peso significativamente maior no grupo GSO.

**Você pensou nisso?** 
O peso é a variável intrínseca à comparação, pois define os grupos.

---

## Exercício 3 

O artigo [Sintomas de estresse pré-competitivo em atletas adolescentes de handebol](https://www.scielo.br/j/rbce/a/WkdgtTdkykSVHJ9rGYGh7Lx/?format=pdf&lang=pt) utilizou como instrumento a Lista de Sintomas de Estresse Pré-competitivo Infanto-juvenil (LSSPCI), uma escala do tipo Likert (De Rose Jr., 1998). A LSSPCI contém 31 sintomas, para os quais cada atleta responde em uma escala de 1 (nunca) a 5 (sempre) sobre a frequência com que cada situação ocorreu nas 24 horas anteriores à competição. Os escores dos sintomas são somados para cada atleta, resultando em um escore total de estresse. Analise os resultados da Tabela 1 do artigo:  

**Tabela 1. Médias, desvios-padrão, valores p da diferença de médias e mediana dos sintomas de estresse medidos pela LSSPCI em atletas adolescentes de handebol, segundo o sexo (n = 97)** 

| Sintomas de estresse – LSSPCI                         | Meninos  | Meninas  | Valor pᵃ |
|------------------------------------------------------|:----------------------------:|:----------------------------:|:--------:|
| Meu coração bate mais rápido que o normal            | 2,2 ± 1,0 (2,0)              | 2,5 ± 0,9 (2,5)              | 0,1      |
| Suo bastante                                         | 2,5 ± 1,2 (2,0)              | 2,4 ± 1,3 (2,0)              | 0,4      |
| Fico agitado (a)                                     | 3,0 ± 0,9 (3,0)              | 3,2 ± 1,3 (3,0)              | 0,5      |
| Fico preocupado (a) com críticas das pessoas         | 2,9 ± 1,5 (3,0)              | 2,6 ± 1,4 (2,0)              | 0,2      |
| Sinto muita vontade de fazer xixi                    | 2,0 ± 1,3 (1,0)              | 2,0 ± 1,2 (2,0)              | 0,7      |
| Fico preocupado (a) com meus adversários             | 2,7 ± 1,2 (3,0)              | 2,9 ± 1,4 (3,0)              | 0,5      |
| Bebo muita água                                      | 2,5 ± 1,2 (3,0)              | 2,9 ± 1,5 (3,0)              | 0,3      |
| Roo (como) as unhas                                 | 2,5 ± 1,9 (2,0)              | 2,1 ± 1,5 (1,0)              | 0,2      |
| Fico empolgado (a)                                   | 3,5 ± 1,3 (4,0)              | 3,6 ± 1,5 (4,0)              | 0,6      |
| Fico aflito (a)                                      | 2,3 ± 1,7 (2,0)              | 2,8 ± 1,3 (3,0)              | 0,1      |
| Tenho medo de competir mal                           | 2,6 ± 1,4 (3,0)              | 2,9 ± 1,4 (3,0)              | 0,4      |
| Demoro muito para dormir                             | 2,8 ± 2,4 (3,0)              | 2,3 ± 2,0 (2,0)              | 0,05     |
| Tenho dúvidas sobre minha capacidade de competir     | 2,4 ± 1,8 (2,0)              | 2,4 ± 1,2 (2,0)              | 0,7      |
| Sonho com a competição                             |  2,4 ± 1,2 (2,0)          | 1,9 ± 1,3 (1,0)        | 0,04 |
| Fico nervoso (a)                                     | 3,1 ± 1,6 (3,0)              | 3,3 ± 1,2 (3,0)              | 0,6      |
| Fico preocupado (a) com o resultado da competição    | 3,1 ± 1,4 (3,0)              | 3,7 ± 1,4 (4,0)              | 0,1      |
| Minha boca fica seca                                 | 2,4 ± 1,3 (2,0)              | 2,3 ± 1,4 (2,0)              | 0,6      |
| Sinto muito cansaço no fim do treino                 | 2,6 ± 1,3 (2,0)              | 2,7 ± 1,3 (2,0)              | 0,9      |
| A presença de meus pais na competição me preocupa    | 3,1 ± 1,7 (2,0)              | 2,6 ± 1,6 (2,0)              | 0,1      |
| Falo muito sobre a competição                        | 3,0 ± 1,5 (3,0)              | 3,2 ± 1,3 (3,0)              | 0,6      |
| Tenho medo de perder                                 | 2,9 ± 1,4 (3,0)              | 3,1 ± 1,4 (3,0)              | 0,4      |
| Fico impaciente                                      | 2,4 ± 1,1 (2,0)              | 2,6 ± 1,3 (2,5)              | 0,5      |
| Não penso em outra coisa a não ser na competição     | 2,2 ± 1,2 (2,0)              | 2,7 ± 1,4 (2,0)              | 0,2      |
| Não vejo a hora de competir                          | 3,2 ± 1,4 (3,0)              | 3,3 ± 1,4 (3,0)              | 0,7      |
| Fico emocionado (a)                                  | 1,8 ± 1,3 (1,0)              | 2,3 ± 1,3 (2,0)              | 0,1      |
| Fico ansioso (a)                                     | 3,6 ± 1,2 (3,0)              | 3,4 ± 1,5 (4,0)              | 0,7      |
| No dia da competição acordo mais cedo do que o normal| 3,1 ± 1,7 (3,0)              | 3,0 ± 1,6 (3,0)              | 0,8      |
| Tenho medo de decepcionar as pessoas                 | 2,7 ± 1,4 (3,0)              | 3,0 ± 1,5 (3,0)              | 0,3      |
| Sinto-me mais responsável                            | 3,1 ± 1,3 (3,0)              | 2,7 ± 1,3 (3,0)              | 0,2      |
| Sinto que as pessoas exigem muito de mim             | 2,5 ± 1,4 (2,0)              | 2,4 ± 1,4 (2,0)              | 0,8      |
| Tenho medo de cometer erros na competição            | 3,4 ± 1,4 (3,0)              | 3,6 ± 1,3 (4,0)              | 0,4      |

Média ± DP (mediana); ᵃ Teste de Wilcoxon não pareado; p < 0,05.

**Com base na Tabela 1, qual sintoma de estresse apresentou diferença estatisticamente significativa entre meninos e meninas segundo o teste de Wilcoxon? Explique como interpretar esse resultado considerando o contexto da escala LSSPCI.**

## Exercício 4

O artigo [Qualidade de vida de estudantes de Psicologia](https://pepsic.bvsalud.org/pdf/psicoinfo/v16n16/v16n16a07.pdf) avaliou a qualidade de vida de acadêmicos de psicologia e correlacionou-a com fatores sociodemográficos. Participaram 310 alunos de psicologia que responderam a um questionário sociodemográfico e ao The Medical Outcomes Study 36-item Short-Form Health Survey (SF-36) para avaliar a qualidade de vida. Veja os resultados do teste t na Tabela 2: 

**Tabela 2: Comparação entre gêneros nas dimensões de qualidade de vida**

| Dimensões             | Variável   | Média   | DP     | t    | p-valor |
|-----------------------|:------------:|:---------:|:---------:|:------:|:---------:|
| Capacidade funcional  | Masculino  | 89,74   | 14,49   | 2,44 | 0,119   |
|                       | Feminino   | 86,95   | 11,6    |      |         |
| Aspectos físicos      | Masculino  | 79,74   | 25,84   | 0,76 | 0,383   |
|                       | Feminino   | 75,82   | 31,84   |      |         |
| Dor                   | Masculino  | 74,93   | 22,05   | 4,33 | 0,038   |
|                       | Feminino   | 68,26   | 22,00   |      |         |
| Estado geral de saúde | Masculino  | 75,21   | 20,36   | 1,15 | 0,284   |
|                       | Feminino   | 72,32   | 17,67   |      |         |
| Vitalidade            | Masculino  | 61,38   | 22,47   | 1,50 | 0,222   |
|                       | Feminino   | 57,92   | 18,57   |      |         |
| Aspectos sociais      | Masculino  | 71,34   | 27,61   | 0,06 | 0,804   |
|                       | Feminino   | 70,43   | 24,31   |      |         |
| Aspecto emocional     | Masculino  | 63,16   | 40,67   | 0,38 | 0,536   |
|                       | Feminino   | 59,51   | 39,85   |      |         |
| Saúde mental          | Masculino  | 70,55   | 19,97   | 3,05 | 0,082   |
|                       | Feminino   | 65,7    | 18,80   |      |         |

**Com base na Tabela 2, em qual dimensão da qualidade de vida foi observada diferença estatisticamente significativa entre estudantes do sexo masculino e feminino? O que esse resultado sugere sobre a experiência dos alunos nesses grupos?**
