# Pacotes `pwr`, `rstatix` e `effsize`

Nesse capítulo, abordaremos como calcular tamanho de amostra, poder estatístico e tamanho do efeito em diferentes testes estatísticos usando os pacotes `pwr`, `rstatix` e `effsize`. O foco será nos testes t (pareado e não pareado) e Wilcoxon (pareado e não pareado), com exemplos práticos e orientações sobre interpretação dos resultados.

> **Importante:** Antes de começar, certifique-se de instalar o pacote `pwr`, `rstatix` e `effsize`:
```r
install.packages(c("pwr", "rstatix", "effsize"))
```

## Cálculos de tamanho de amostra, poder e efeito com o pacote `pwr`

O pacote `pwr` permite calcular:

- **Tamanho de amostra** necessário para detectar um determinado efeito;
- **Poder estatístico** de um teste para amostras de tamanho fixo;
- **Menor tamanho de efeito** que pode ser detectado para um dado poder e amostra.

### Exercício 1: Tamanho da amostra para teste t não pareado

Calcule o tamanho da amostra necessário para detectar um efeito moderado (d = 0.5), com poder de 0.8 e nível de significância de 0.05, em um teste t bilateral para duas amostras independentes.

```{r n-tnp, message=FALSE,  warning=FALSE}
library(pwr)
# Tamanho da amostra para teste t não pareado
pwr.t.test(d = 0.5, power = 0.8, sig.level = 0.05, type = "two.sample")
```

---

### Exercício 2: Poder do teste t não pareado para n fixo

Se você dispõe de 26 observações em cada grupo, qual é o poder do teste para detectar um efeito de 0.5, com sig.level = 0.05?

```{r p-tnp, message=FALSE,  warning=FALSE}
# Poder do teste t não pareado para n = 26 por grupo
pwr.t.test(n = 26, d = 0.5, sig.level = 0.05, type = "two.sample")
```

---

### Exercício 3: Menor efeito detectável no teste t não pareado

Com 26 observações por grupo, poder de 0.8 e sig.level de 0.05, qual o menor tamanho de efeito detectável?

```{r d-tnp, message=FALSE,  warning=FALSE}
# Tamanho do efeito detectável
pwr.t.test(n = 26, power = 0.8, sig.level = 0.05, type = "two.sample")
```

---

### Exercício 4: Repita para outros testes

#### a) Teste t pareado

```{r n-tp, message=FALSE,  warning=FALSE}
# Tamanho da amostra para teste t pareado
pwr.t.test(d = 0.5, power = 0.8, sig.level = 0.05, type = "paired")

# Poder para n = 26 pares
pwr.t.test(n = 26, d = 0.5, sig.level = 0.05, type = "paired")

# Tamanho do efeito detectável
pwr.t.test(n = 26, power = 0.8, sig.level = 0.05, type = "paired")
```

#### b) Wilcoxon não pareado

```{r n-wnp, message=FALSE,  warning=FALSE}
# Tamanho da amostra para Wilcoxon não pareado (aproximação pelo teste t)
pwr.t.test(d = 0.5, power = 0.8, sig.level = 0.05, type = "two.sample")
```

> **Dica:** O pacote `pwr` não possui funções específicas para testes não-paramétricos como Wilcoxon. Por isso, costuma-se usar o cálculo para teste t como aproximação, aumentando o tamanho da amostra em cerca de 15% (multiplique o valor obtido por 1,15), já que testes não-paramétricos geralmente requerem amostras maiores para o mesmo poder estatístico.

```{r p-wnp, message=FALSE,  warning=FALSE}
# Recalculando o tamanho da amostra
63.76561*1.15
```

> O *tamanho do efeito para o teste de Wilcoxon* pode ser aproximado *por d × 0,86*, sendo d o tamanho do efeito de Cohen, desde que as distribuições dos grupos sejam aproximadamente normais e com variâncias semelhantes (Lehmann, 2006; Noether, 1987).

```{r e-wnp, message=FALSE,  warning=FALSE}
# Poder da amostra para Wilcoxon não pareado (aproximação pelo teste t)
pwr.t.test(n = 26, d = 0.5*0.86, sig.level = 0.05, type = "two.sample")
```

#### c) Wilcoxon pareado

```{r n-wp, message=FALSE,  warning=FALSE}
# Tamanho da amostra para Wilcoxon pareado (aproximação pelo teste t pareado)
pwr.t.test(d = 0.5, power = 0.8, sig.level = 0.05, type = "paired")
```

```{r p-wp, message=FALSE,  warning=FALSE}
# Poder da amostra para Wilcoxon não pareado (aproximação pelo teste t)
pwr.t.test(n = 26, d = 0.5*0.86, sig.level = 0.05, type = "two.sample")
```

> **Atenção:** O **d de Cohen** foi criado para testes paramétricos, como o teste t. Para testes não paramétricos (Wilcoxon), utilize medidas específicas, pois a interpretação do d não se aplica ao contexto de ranks.

---

### Argumentos principais da função `pwr.t.test()`

A função `pwr.t.test()` possui os seguintes argumentos principais:

- `n`: tamanho da amostra em cada grupo (ou número de pares, para teste pareado)
- `d`: tamanho do efeito (diferença padronizada entre grupos)
- `power`: poder estatístico desejado
- `sig.level`: nível de significância (geralmente 0.05)
- `type`: tipo de teste t: `"two.sample"`, `"paired"` ou `"one.sample"`

> **Dica:** Deixe como `NULL` o parâmetro que você deseja calcular.
> - Para calcular o tamanho do efeito: `d = NULL`
> - Para calcular o poder: `power = NULL`
> - Para calcular o tamanho da amostra: `n = NULL`

**Exemplo para calcular o tamanho do efeito:**
```r
pwr.t.test(n = 26, d = NULL, power = 0.8, sig.level = 0.05, type = "two.sample")
```
Neste exemplo, o argumento `d` é o valor a ser calculado.

---

### Grupos Desbalanceados: usando `pwr.t2n.test()`

Quando os grupos têm tamanhos diferentes, use `pwr.t2n.test()` para calcular o poder.

```{r pwr-2n, message=FALSE,  warning=FALSE}
# Exemplo: grupo 1 com 95, grupo 2 com 30 observações
library(pwr)
pwr.t2n.test(n1 = 95, n2 = 30, d = 0.5, sig.level = 0.05)
```

- **n1**: tamanho do primeiro grupo
- **n2**: tamanho do segundo grupo

**Atenção:** Grupos desbalanceados podem comprometer o poder do teste, aumentar a variância e dificultar a interpretação dos resultados. Sempre que possível, busque amostras equilibradas.

---

## Tamanho do efeito em testes de Wilcoxon

O tamanho do efeito complementa a análise estatística, indicando a magnitude da diferença entre grupos. Para testes paramétricos (como o t), usa-se o **d de Cohen**. Para testes não paramétricos (Wilcoxon), utilize medidas apropriadas, como **r de Wilcoxon** e **Delta de Cliff**.

### Por que NÃO usar d de Cohen no Wilcoxon?

- O d de Cohen pressupõe distribuição normal e comparação direta de médias/desvios.
- O Wilcoxon compara **ranks**, não médias.
- Aplicar o d de Cohen em dados de Wilcoxon pode gerar interpretações erradas.

### Medidas recomendadas para Wilcoxon:

- **r de Wilcoxon:** Calculado com o pacote `rstatix`.
- **Cliff’s Delta:** Disponível no pacote `effsize`.

---

#### r de Wilcoxon (Wilcoxon rank-sum, não pareado)

```{r rWilcox, eval=TRUE, message=FALSE,  warning=FALSE}
library(rstatix)
library(readr)

# Importe o banco de dados Pokemon
Pokemon <- read_csv("Pokemon.csv")

# Subconjunto com Pokémons verdes ou amarelos
dados_filtrados <- subset(Pokemon, Color %in% c("Green", "Yellow"))

# Verifique os dados após o filtro
print(table(dados_filtrados$Color))

# Boxplot
boxplot(dados_filtrados$Speed ~ dados_filtrados$Color)

# Teste de Wilcoxon não pareado
wilcox.test(dados_filtrados$Speed ~ dados_filtrados$Color)

# Tamanho do efeito r de Wilcoxon para Green vs Yellow
wilcox_effsize(dados_filtrados, Speed ~ Color)

levels(dados_filtrados$Color)
```

A tabela apresentada é resultado da função `wilcox_effsize()` do pacote `rstatix` e resume o tamanho do efeito (r de Wilcoxon) para a comparação entre dois grupos ("Green" e "Yellow") em relação à variável "Speed". Veja como interpretar cada coluna:

- **.y.**: variável de interesse analisada, neste caso, "Speed" (velocidade dos Pokémons).
- **group1**: primeiro grupo comparado ("Green").
- **group2**: segundo grupo comparado ("Yellow").
- **effsize**: valor ABSOLUTO do tamanho de efeito calculado, aqui 0.206.  
- O resultado apresentado na coluna `effsize` é sempre positivo, independentemente da ordem dos grupos definidos na variável categórica.
- **n1**: número de observações no grupo 1 (79 Pokémons verdes).
- **n2**: número de observações no grupo 2 (64 Pokémons amarelos).
- **magnitude**: classificação qualitativa do tamanho de efeito ("small", ou seja, efeito pequeno).

**Interpretação:**  
A diferença de velocidade entre Pokémons verdes e amarelos é estatisticamente significativa (W = 1920.5, p-value = 0.01363), porém de **pequena magnitude** (r = 0.206). Isso indica que, embora exista uma diferença, ela é discreta do ponto de vista prático.



> No caso de teste pareado, acrescente o argumento `paired = TRUE`:
> ```r
> wilcox_effsize(dados, antes ~ depois, paired = TRUE)
> ```

---

#### Delta de Cliff

```{r, DCliff, message=FALSE, warning=FALSE}
library(effsize)

# Calcule o Delta de Cliff
cliff.delta(dados_filtrados$Speed ~ dados_filtrados$Color)
```

O **Delta de Cliff** estimado foi de **-0,24**, classificado como efeito **pequeno** ("small"). O intervalo de confiança de 95% vai de aproximadamente **-0,41** a **-0,05**, indicando que, com alta confiança, o efeito verdadeiro é negativo e pequeno.

- **Sinal negativo:** Indica que o grupo "Yellow" tende a apresentar velocidades maiores do que o grupo "Green". Ou seja, ao comparar aleatoriamente um Pokémon amarelo com um verde, é mais provável que o amarelo tenha uma velocidade superior.
- **Magnitude pequena:** O valor absoluto de -0,24 mostra que a diferença entre os grupos existe, mas é de pouca relevância prática.
- **Intervalo de confiança não inclui zero:** Como o intervalo vai de -0,41 a -0,05, podemos afirmar que existe uma diferença real entre os grupos, embora seja pequena.
- **Interpretação prática:** Apesar de haver uma diferença estatística, ela não é marcante. É importante avaliar se essa diferença tem relevância biológica ou prática no contexto do seu estudo.

O Delta de Cliff indica que Pokémons amarelos tendem a ser um pouco mais rápidos do que os verdes, mas a diferença é pequena do ponto de vista prático.


### Comparação entre o r de Wilcoxon e o Delta de Cliff

Quando realizamos testes não paramétricos para comparar grupos, como o teste de Wilcoxon (Mann-Whitney ou Wilcoxon pareado), é importante complementar o resultado do teste com uma medida de tamanho de efeito. As duas opções mais comuns são o **r de Wilcoxon** e o **Delta de Cliff**. Veja a seguir uma comparação entre elas:

### r de Wilcoxon

- **Definição:** Mede a magnitude da diferença entre grupos com base nos postos (ranks) dos dados. O cálculo é semelhante ao coeficiente de correlação de Pearson, mas aplicado a dados não paramétricos.
- **Variação dos valores:** O r de Wilcoxon varia de -1 a 1.
  - Valores próximos de 0 indicam pouca diferença entre grupos.
  - Valores próximos de -1 ou 1 indicam diferenças muito grandes.
  - O sinal indica a direção da diferença.

**Qualificação dos valores**, segundo Cohen (1988):

| Valor absoluto de $r$ | Interpretação    |
|:---------------------|:----------------|
| aproximadamente 0,10                | Pequeno         |
| aproximadamente 0,30                | Moderado        |
| maior ou igual 0,50                | Grande          |

**Exemplos:**

- **Efeito pequeno:**  
  Se o valor absoluto de r estiver próximo de **0,10**, a diferença entre os grupos é pequena.  
  _(Exemplo: |r| = 0,10 → efeito pequeno)_

- **Efeito moderado:**  
  Se o valor absoluto de r estiver próximo de **0,30**, a diferença entre os grupos é moderada.  
  _(Exemplo: |r| = 0,30 → efeito moderado)_

- **Efeito grande:**  
  Se o valor absoluto de r for igual ou superior a **0,50**, a diferença é grande.  
  _(Exemplo: |r| = 0,55 → efeito grande)_



### Delta de Cliff ($\delta$) 

- **Definição:** Mede a probabilidade de um valor de um grupo ser maior do que de outro grupo, subtraída da probabilidade contrária. É totalmente não paramétrico e não depende de distribuição, sendo adequado para variáveis ordinais ou dados assimétricos.
- **Variação dos valores:** O Delta de Cliff varia de -1 a 1.
    - Valor 0: não há diferença entre os grupos.
    - Valor positivo: o grupo 1 tende a ter valores maiores que o grupo 2.
    - Valor negativo: o grupo 2 tende a ter valores maiores que o grupo 1.
- **Como interpretar os valores do Delta de Cliff?**  
  O **Delta de Cliff** mostra o tamanho da diferença entre dois grupos. O mais comum é considerar o valor absoluto de $\delta$ (ou seja, ignorar se é positivo ou negativo e olhar só para o tamanho do número).

**Classificação da magnitude do efeito**, segundo Romano et al. (2006)

| Valor absoluto de $\delta$ | Interpretação    |
|:--------------------------|:----------------|
| menor que 0.147                    | Desprezível     |
| de 0.147 e menor que 0.33             | Pequeno         |
| de 0.33 e menor que 0.474             | Médio           |
| maior ou igual a 0.474                    | Grande          |

**Exemplos:**

- **Efeito desprezível:**  
  Se o valor absoluto do delta for menor que **0,147**, a diferença entre os grupos é desprezível.  
  _(Exemplo: |$\delta$| = 0,10 → efeito desprezível)_

- **Efeito pequeno:**  
  Se o valor absoluto do delta for igual ou maior que **0,147** e menor que **0,33**, a diferença é pequena.  
  _(Exemplo: |$\delta$| = 0,20 → efeito pequeno)_

- **Efeito médio:**  
  Se o valor absoluto do delta for igual ou maior que **0,33** e menor que **0,474**, a diferença é média.  
  _(Exemplo: |$\delta$| = 0,40 → efeito médio)_

- **Efeito grande:**  
  Se o valor absoluto do delta for igual ou maior que **0,474**, a diferença é grande.  
  _(Exemplo: |$\delta$| = 0,50 → efeito grande)_

**Resumindo:**  
Quanto mais próximo de zero, menor a diferença. Quanto mais próximo de 1 (ou -1), maior a diferença entre os grupos.

> **Dica:** Sempre use o valor absoluto, ou seja, olhe apenas para o tamanho do número, sem se preocupar se ele é positivo ou negativo.


### Qual é melhor usar?

- **Ambos** são válidos e amplamente aceitos para dados não paramétricos.
- O **r de Wilcoxon** é intuitivo se você já está acostumado com o coeficiente de correlação, e é facilmente interpretável em contextos onde se deseja uma analogia ao r de Pearson.
- O **Delta de Cliff** é mais robusto em situações com muitos empates, diferentes tamanhos de grupo ou dados ordinais, e fornece uma interpretação mais direta da diferença de probabilidades entre grupos.
- **Recomendação prática:**  
  - Para estudos com dados ordenados, amostras desbalanceadas ou muitos empates, o Delta de Cliff pode ser preferido.
  - Se você busca uma medida análoga ao r de Pearson para facilitar comparações, use o r de Wilcoxon.
  - Em muitos casos, apresentar ambos os valores enriquece a interpretação dos resultados.

Não existe uma medida "melhor" de forma absoluta; a escolha depende do contexto do estudo e das características dos dados. Ambas são úteis para interpretar a relevância prática das diferenças identificadas em testes não paramétricos.


> **Nota:** Para a comparação entre os grupos *Green* e *Yellow* na variável *Speed*, o tamanho de efeito calculado pelo **r de Wilcoxon** foi **0,206** (efeito pequeno), enquanto o **delta de Cliff** foi **-0,240** (efeito pequeno, IC 95%: -0,414 a -0,050). É esperado que os valores numéricos dessas métricas diferem, pois são baseados em cálculos estatísticos distintos, mas ambos apontam para uma diferença de pequena magnitude entre os grupos.

No entanto, é importante destacar que, neste caso, o valor negativo do delta de Cliff está condizente com o observado no boxplot: o grupo *Yellow* tende a apresentar valores de *Speed* ligeiramente maiores que o grupo *Green*, o que é evidenciado pela direção negativa do delta. 

Esse alinhamento entre o resultado numérico do delta de Cliff e a visualização gráfica reforça a importância de sempre analisar os dados de forma complementar, utilizando tanto medidas estatísticas quanto representações visuais (como boxplots). A visualização gráfica pode revelar padrões, tendências e assimetrias que enriquecem a interpretação do tamanho de efeito e facilitam a comunicação dos resultados.
