# Dados do DATASUS

Este capítulo é dirigido principalmente a quem é da área da **saúde**, mas vale a leitura para todo mundo: ele mostra como se chega a um banco de dados nacional, real e gratuito, sem coletar nada.

O **DATASUS** é o departamento de informática do SUS, e ele publica os microdados de vários sistemas de informação em saúde. "Microdado" quer dizer que cada linha é **um caso** — um nascimento, um óbito, uma internação — e não um total já resumido. É isso que permite fazer as próprias análises em vez de depender das tabelas que alguém já montou.

## Os principais sistemas

| Sigla | O que registra | Uma pergunta que ele responde |
|-------|----------------|-------------------------------|
| **SINASC** | Nascidos vivos | O peso ao nascer varia com a escolaridade da mãe? |
| **SIM** | Óbitos | Qual a taxa de mortalidade por causa externa entre jovens? |
| **SIH** | Internações hospitalares do SUS | Quanto tempo dura, em média, uma internação por AVC? |
| **SIA** | Procedimentos ambulatoriais | Quantas consultas especializadas são feitas por região? |
| **SINAN** | Doenças de notificação compulsória | Como a dengue se distribui ao longo do ano? |
| **CNES** | Estabelecimentos de saúde | Quantos leitos de UTI existem por município? |

Todos são de acesso público e cobrem o país inteiro, com séries que em alguns casos começam nos anos 1990.

## O pacote microdatasus

Os arquivos do DATASUS vêm em um formato antigo e compactado (`.dbc`), que não abre direto no R. O pacote **microdatasus**, criado por pesquisadores brasileiros, resolve isso: ele baixa, descompacta e ainda traduz os códigos numéricos para rótulos legíveis.

```r
install.packages("microdatasus")
library(microdatasus)
```

> O pacote foi desenvolvido por Raphael Saldanha, Ronaldo Bastos e Christovam Barcellos, e descrito em artigo nos *Cadernos de Saúde Pública* (2019). Se você usá-lo no seu trabalho, **cite o artigo** — é assim que quem constrói ferramenta gratuita para a comunidade recebe crédito. A referência está no fim do livro, e o próprio R mostra a forma correta com `citation("microdatasus")`.

O uso tem sempre dois passos. Primeiro `fetch_datasus()` baixa os dados brutos:

```r
bruto <- fetch_datasus(
  year_start = 2022,
  year_end   = 2022,
  uf         = "MG",
  information_system = "SINASC"
)
```

Depois, uma função `process_*()` correspondente ao sistema traduz os códigos:

```r
rotulado <- process_sinasc(bruto)
```

Sem esse segundo passo, o sexo do recém-nascido vem como `1` e `2`, e o tipo de parto como `1` e `2`, em vez de "Masculino"/"Feminino" e "Vaginal"/"Cesáreo".

> Existe uma função `process_` para cada sistema: `process_sinasc()`, `process_sim()`, `process_sih()`, `process_sia()`, `process_cnes()` e uma para cada agravo do SINAN, como `process_sinan_dengue()`.

## Duas armadilhas que valem ouro

Estas duas foram descobertas montando o banco de nascimentos que usamos no livro, e nenhuma delas está escrita de forma óbvia na documentação.

### O código de "ignorado"

O DATASUS não deixa campos em branco: ele preenche o desconhecido com códigos como `9999`, `99` ou `9`. Se você calcular uma média sem filtrar isso, o resultado sai completamente errado — imagine um peso ao nascer de 9.999 gramas entrando na conta.

Por isso, antes de qualquer análise, restrinja cada variável a valores plausíveis:

```r
peso_g <- ifelse(peso_g %in% 250:7000, peso_g, NA)
```

Tudo que estiver fora da faixa vira `NA`, e aí você trata como aprendemos no capítulo de importação, com `na.rm = TRUE`.

### O `process_sinasc()` zera o peso

Esta é específica e traiçoeira: a função `process_sinasc()` devolve a coluna `PESO` inteiramente vazia. O dado está perfeito no banco **bruto**, mas se perde no processamento.

A solução é ler o peso do bruto e o resto do rotulado:

```r
peso_g <- as.numeric(bruto$PESO)     # do banco bruto
sexo   <- rotulado$SEXO              # do banco rotulado
```

> **A lição vale além deste caso:** depois de qualquer processamento, **confira se as suas variáveis continuam lá**. Um `summary()` ou um `colSums(is.na(seu_banco))` mostram na hora se alguma coluna virou só `NA`. Foi assim que este problema apareceu.

## O banco de nascimentos deste livro

O `nascimentos.csv` que usamos nos exemplos foi montado exatamente desse jeito: 3.602 nascimentos registrados em Uberaba em 2022, filtrados a partir dos 235.063 de Minas Gerais.

O script completo e comentado está aqui: [**dados-nascimentos.R**](https://ana-mat-br.github.io/scripts/dados-nascimentos.R). Ele é curto, e você pode adaptá-lo trocando duas linhas:

```r
UF        <- "MG"
MUNICIPIO <- "Uberaba"   # NULL para manter o estado inteiro
```

Trocando para o seu estado e o seu município, você tem em minutos um banco da sua realidade local — o que costuma render trabalhos muito mais interessantes que analisar dados de outro lugar.

> A filtragem por município usa a coluna `munResNome`, que o `process_sinasc()` acrescenta com o nome do município de residência da mãe.

## Um exemplo do começo ao fim

Vamos percorrer uma análise inteira, do jeito que você faria em um trabalho de verdade. A pergunta é simples e tem importância de saúde pública:

> **Bebês de mães adolescentes nascem com peso menor?**

É uma hipótese que parece óbvia, e é justamente por isso que vale testá-la.

### Passo 1: trazer os dados

```{r ex-datasus-1, message=FALSE, warning=FALSE}
library(readr)
library(dplyr)

nascimentos <- read_csv("https://ana-mat-br.github.io/dados/nascimentos.csv")

# quantos registros temos?
nrow(nascimentos)
```

### Passo 2: criar o grupo que vamos comparar

O banco traz a idade da mãe em anos, mas a nossa pergunta é sobre dois grupos. Precisamos, então, criar uma variável qualitativa a partir de uma quantitativa. A função `ifelse()` faz isso: testa uma condição e devolve um valor se ela for verdadeira e outro se for falsa.

```{r ex-datasus-2, message=FALSE, warning=FALSE}
nascimentos$grupo <- ifelse(nascimentos$idade_mae < 20,
                            "Adolescente",
                            "20 anos ou mais")

table(nascimentos$grupo)
```

São 362 mães adolescentes e 3.240 com 20 anos ou mais. Repare que os grupos têm tamanhos bem diferentes: isso é comum com dados reais e não impede a comparação.

### Passo 3: olhar antes de testar

Nunca aplique um teste sem antes olhar os dados. Comece pelas medidas resumo, separadas por grupo:

```{r ex-datasus-3, message=FALSE, warning=FALSE}
aggregate(peso_g ~ grupo, data = nascimentos,
          FUN = function(x) c(n = length(x),
                              media = round(mean(x), 1),
                              dp = round(sd(x), 1),
                              mediana = median(x)))
```

E depois pelo boxplot, que mostra a distribuição inteira:

```{r ex-datasus-4, message=FALSE, warning=FALSE}
boxplot(peso_g ~ grupo, data = nascimentos,
        xlab = "", ylab = "Peso ao nascer (g)",
        col = c("lightblue", "lightpink"))
```

As duas caixas são muito parecidas. A diferença entre as médias é de apenas 24 gramas. Guarde essa impressão: o teste vai confirmá-la.

### Passo 4: escolher o teste

Seguindo o fluxograma do capítulo de comparação entre dois grupos: são **dois grupos**, **não pareados** (cada bebê está em um grupo só) e a variável de resposta é **quantitativa**. Falta decidir entre o teste t e o de Wilcoxon, e para isso verificamos a normalidade.

```{r ex-datasus-5, message=FALSE, warning=FALSE}
library(nortest)
ad.test(nascimentos$peso_g)
```

O valor de p é minúsculo, então rejeitamos a normalidade. Mas atenção a um ponto importante: **com amostras grandes, o teste t continua válido mesmo sem normalidade perfeita**. Isso se deve ao Teorema Central do Limite, que garante que a média amostral se comporta bem quando o n é grande. Como os dois grupos têm muito mais que 30 observações, seguimos com o teste t.

> Esta situação vai aparecer bastante: em bancos grandes, quase nenhuma variável passa no teste de normalidade, como já avisamos no capítulo sobre esses testes. Olhe o histograma e o tamanho da amostra, e não apenas o valor de p.

### Passo 5: fazer o teste

```{r ex-datasus-6, message=FALSE, warning=FALSE}
t.test(peso_g ~ grupo, data = nascimentos)
```

O valor de p é **0,43**, bem acima de 0,05. **Não rejeitamos a hipótese nula**: não encontramos diferença no peso ao nascer entre os dois grupos.

Repare também no intervalo de confiança da diferença, que vai de cerca de −35 a 82 gramas. Como ele **inclui o zero**, diz a mesma coisa que o valor de p, só que de outro jeito.

### Passo 6: o passo que quase todo mundo pula

Um resultado não significativo levanta sempre a mesma dúvida: *não existe diferença, ou o estudo era pequeno demais para enxergá-la?* Quem responde isso é o **poder do teste**, que vimos no capítulo do pacote `pwr`.

```{r ex-datasus-7, message=FALSE, warning=FALSE}
library(pwr)

# qual o menor efeito que este estudo detectaria, com 80% de poder,
# dados os tamanhos dos dois grupos?
pwr.t2n.test(n1 = 362, n2 = 3240, sig.level = 0.05, power = 0.80)
```

O menor tamanho de efeito detectável é **d = 0,155**. Como o desvio padrão do peso é de 573 gramas, isso equivale a uma diferença de cerca de **89 gramas**.

A diferença observada foi de 24 gramas, ou seja, um d de 0,04. Está bem abaixo do que o estudo conseguiria detectar e, mais importante, é **pequena demais para ter significado clínico**. A conclusão, portanto, não é "faltou amostra": é que a diferença, se existe, não tem relevância prática.

**Como reportar:**

> Não houve diferença estatisticamente significativa no peso ao nascer entre filhos de mães adolescentes (n = 362; média 3.074 g; DP 531) e de mães com 20 anos ou mais (n = 3.240; média 3.098 g; DP 578); t = 0,80; p = 0,43; IC95% da diferença: −35 a 82 g. O estudo teria poder de 80% para detectar diferença de 89 g, superior à observada (24 g; d de Cohen = 0,04), o que sugere ausência de efeito clinicamente relevante.

### Passo 7: a pergunta que os dados realmente respondem

O resultado acima é honesto, mas parece decepcionante. Ele não encerra o assunto: ele muda a pergunta.

Se o peso ao nascer não difere, será que a **assistência recebida durante a gravidez** difere? O banco traz o número de consultas de pré-natal, então dá para verificar.

```{r ex-datasus-8, message=FALSE, warning=FALSE}
aggregate(consultas_pn ~ grupo, data = nascimentos,
          FUN = function(x) c(n = length(x),
                              media = round(mean(x), 1),
                              mediana = median(x)))
```

Aqui a variável é uma **contagem**, e fortemente assimétrica, então o teste adequado é o de Wilcoxon:

```{r ex-datasus-9, message=FALSE, warning=FALSE}
wilcox.test(consultas_pn ~ grupo, data = nascimentos)
```

Agora sim: **p menor que 0,001**. Mães adolescentes fazem menos consultas de pré-natal, com mediana de 7 contra 8.

**Como reportar:**

> Mães adolescentes realizaram menor número de consultas de pré-natal (mediana 7) do que mães com 20 anos ou mais (mediana 8); teste de Wilcoxon, p < 0,001.

### O que este exemplo ensina

Repare no percurso. Partimos de uma hipótese que parecia evidente e os dados disseram **não**. Em vez de forçar o resultado ou de desistir, usamos o poder do teste para mostrar que aquele "não" era confiável. Aí perguntamos outra coisa, e encontramos uma diferença real, em um desfecho que talvez importe mais: o acesso ao cuidado.

Essa é a diferença entre usar a estatística para confirmar o que já se acreditava e usá-la para descobrir alguma coisa. E foi tudo feito com um banco público e gratuito, baixado em minutos, usando os testes que você aprendeu ao longo do livro.


## Cuidados ao usar dados do DATASUS

**São dados secundários.** Foram coletados para outra finalidade, a de vigilância em saúde, e não para a sua pergunta. Isso limita o que dá para concluir: você trabalha com as variáveis que existem, não com as que gostaria de ter.

**É censo, não amostra.** O SINASC registra todos os nascimentos, não uma amostra deles. Isso é uma vantagem, porque dispensa peso amostral, mas muda a interpretação: se você analisa todos os nascimentos de Uberaba em 2022, não está estimando nada — está descrevendo a população inteira daquele ano.

**Há subnotificação e erro de preenchimento.** A qualidade varia entre municípios e ao longo dos anos. Compare os seus totais com os publicados oficialmente antes de confiar neles.

**Não há identificação nominal**, mas ainda são dados de saúde. Trate com o mesmo cuidado que trataria uma coleta própria, e verifique junto ao seu orientador se o seu projeto precisa passar pelo Comitê de Ética — o uso de dados públicos anonimizados costuma ser dispensado, mas a decisão não é sua.

**Cite a fonte.** Uma forma usual é:

> BRASIL. Ministério da Saúde. Sistema de Informações sobre Nascidos Vivos (SINASC). Brasília: DATASUS. Disponível em: https://datasus.saude.gov.br. Acesso em: [data].

## Ideias para começar

Algumas perguntas que o SINASC responde e que dão bons trabalhos:

+ O peso ao nascer difere entre partos vaginais e cesáreos, na sua cidade?
+ A proporção de cesáreas mudou ao longo dos últimos dez anos?
+ Mães adolescentes fazem menos consultas de pré-natal?
+ A prematuridade se distribui igualmente entre os níveis de escolaridade materna?

Todas elas podem ser respondidas com os testes que você aprendeu neste livro — teste t, Wilcoxon, qui-quadrado, correlação e regressão — sobre um banco que você monta em cinco minutos.
