# Dados do DATASUS

Este capítulo é dirigido principalmente a quem é da área da **saúde**, mas vale a leitura para todo mundo: ele mostra como se chega a um banco de dados nacional, real e gratuito, sem coletar nada.

O **DATASUS** é o departamento de informática do SUS, e ele publica os microdados de vários sistemas de informação em saúde. "Microdado" quer dizer que cada linha é **um caso** — um nascimento, um óbito, uma internação — e não um total já resumido. É isso que permite fazer as próprias análises em vez de depender das tabelas que alguém já montou.

## Os principais sistemas

| Sigla | O que registra | Uma pergunta que ele responde |
|-------|----------------|-------------------------------|
| **SINASC** | Nascidos vivos | O peso ao nascer varia com a escolaridade da mãe? |
| **SIM** | Óbitos | Qual a taxa de mortalidade por causa externa entre jovens? |
| **SIH** | Internações hospitalares do SUS | Quanto tempo dura, em média, uma internação por AVC? |
| **SIA** | Procedimentos ambulatoriais | Quantas consultas especializadas são feitas por região? |
| **SINAN** | Doenças de notificação compulsória | Como a dengue se distribui ao longo do ano? |
| **CNES** | Estabelecimentos de saúde | Quantos leitos de UTI existem por município? |

Todos são de acesso público e cobrem o país inteiro, com séries que em alguns casos começam nos anos 1990.

## O pacote microdatasus

Os arquivos do DATASUS vêm em um formato antigo e compactado (`.dbc`), que não abre direto no R. O pacote **microdatasus**, criado por pesquisadores brasileiros, resolve isso: ele baixa, descompacta e ainda traduz os códigos numéricos para rótulos legíveis.

```r
install.packages("microdatasus")
library(microdatasus)
```

> O pacote foi desenvolvido por Raphael Saldanha, Ronaldo Bastos e Christovam Barcellos, e descrito em artigo nos *Cadernos de Saúde Pública* (2019). Se você usá-lo no seu trabalho, **cite o artigo** — é assim que quem constrói ferramenta gratuita para a comunidade recebe crédito. A referência está no fim do livro, e o próprio R mostra a forma correta com `citation("microdatasus")`.

O uso tem sempre dois passos. Primeiro `fetch_datasus()` baixa os dados brutos:

```r
bruto <- fetch_datasus(
  year_start = 2022,
  year_end   = 2022,
  uf         = "MG",
  information_system = "SINASC"
)
```

Depois, uma função `process_*()` correspondente ao sistema traduz os códigos:

```r
rotulado <- process_sinasc(bruto)
```

Sem esse segundo passo, o sexo do recém-nascido vem como `1` e `2`, e o tipo de parto como `1` e `2`, em vez de "Masculino"/"Feminino" e "Vaginal"/"Cesáreo".

> Existe uma função `process_` para cada sistema: `process_sinasc()`, `process_sim()`, `process_sih()`, `process_sia()`, `process_cnes()` e uma para cada agravo do SINAN, como `process_sinan_dengue()`.

## Duas armadilhas do SINASC

As duas apareceram ao montar o banco de nascimentos que usamos no livro, e nenhuma delas está descrita de forma clara na documentação.

### O código de "ignorado"

O DATASUS não deixa campos em branco: ele preenche o desconhecido com códigos como `9999`, `99` ou `9`. Se você calcular uma média sem filtrar isso, o resultado sai completamente errado — imagine um peso ao nascer de 9.999 gramas entrando na conta.

Por isso, antes de qualquer análise, restrinja cada variável a valores plausíveis:

```r
peso_g <- ifelse(peso_g %in% 250:7000, peso_g, NA)
```

Tudo que estiver fora da faixa vira `NA`, e aí você trata como aprendemos no capítulo de importação, com `na.rm = TRUE`.

### O `process_sinasc()` zera o peso

Esta é específica e traiçoeira: a função `process_sinasc()` devolve a coluna `PESO` inteiramente vazia. O dado está perfeito no banco **bruto**, mas se perde no processamento.

A solução é ler o peso do bruto e o resto do rotulado:

```r
peso_g <- as.numeric(bruto$PESO)     # do banco bruto
sexo   <- rotulado$SEXO              # do banco rotulado
```

> **A lição vale além deste caso:** depois de qualquer processamento, **confira se as suas variáveis continuam lá**. Um `summary()` ou um `colSums(is.na(seu_banco))` mostram na hora se alguma coluna virou só `NA`. Foi assim que este problema apareceu.

## O banco de nascimentos deste livro

O `nascimentos.csv` que usamos nos exemplos foi montado exatamente desse jeito: 3.602 nascimentos registrados em Uberaba em 2022, filtrados a partir dos 235.063 de Minas Gerais.

Todo esse caminho está reunido em um script pronto: [**dados-nascimentos.R**](https://ana-mat-br.github.io/scripts/dados-nascimentos.R). Nós o percorreremos passo a passo na próxima seção. Para usá-lo direto, basta trocar duas linhas:

```r
UF        <- "MG"
MUNICIPIO <- "Uberaba"   # NULL para manter o estado inteiro
```

Trocando para o seu estado e o seu município, você tem em minutos um banco da sua realidade local — o que costuma render trabalhos muito mais interessantes que analisar dados de outro lugar.

> A filtragem por município usa a coluna `munResNome`, que o `process_sinasc()` acrescenta com o nome do município de residência da mãe.

## Do DATASUS até o seu arquivo

Até aqui vimos os comandos soltos. Agora vamos juntar tudo: baixar do DATASUS, organizar e **salvar em um arquivo** que você abre depois, no R ou no Excel, sem precisar baixar de novo.

É este o caminho que produziu o `nascimentos.csv` usado neste livro. Os blocos abaixo não são executados quando o livro é gerado, para não baixar 235 mil registros a cada vez, mas você pode copiá-los e rodar.

### Passo 1: baixar

```{r salvar-1, eval=FALSE}
library(microdatasus)

bruto <- fetch_datasus(
  year_start = 2022,
  year_end   = 2022,
  uf         = "MG",
  information_system = "SINASC"
)

nrow(bruto)
#> [1] 235063
```

São todos os nascimentos de Minas Gerais em 2022. O download leva alguns minutos.

### Passo 2: traduzir os códigos

```{r salvar-2, eval=FALSE}
rotulado <- process_sinasc(bruto)

# antes: 1 e 2.  depois: Masculino e Feminino
table(rotulado$SEXO)
#> Feminino Masculino
#>   114237    120826
```

### Passo 3: ficar só com o seu município

```{r salvar-3, eval=FALSE}
# a coluna munResNome vem do process_sinasc()
sel      <- which(rotulado$munResNome == "Uberaba")
bruto    <- bruto[sel, ]
rotulado <- rotulado[sel, ]

nrow(rotulado)
#> [1] 3602
```

Troque `"Uberaba"` pelo nome do seu município. Se quiser o estado inteiro, é só pular este passo.

### Passo 4: montar a tabela com as variáveis que interessam

Aqui escolhemos as colunas, damos nomes em português e limpamos os códigos de "ignorado" que vimos há pouco. Repare que o **peso vem do banco bruto**, pelo motivo explicado na seção das armadilhas.

```{r salvar-4, eval=FALSE}
library(dplyr)

nascimentos <- tibble(
  peso_g       = as.numeric(bruto$PESO),        # do bruto: o rotulado zera
  idade_mae    = as.numeric(bruto$IDADEMAE),
  sem_gestacao = as.numeric(bruto$SEMAGESTAC),
  consultas_pn = as.numeric(bruto$CONSPRENAT),
  apgar5       = as.numeric(bruto$APGAR5),
  sexo         = rotulado$SEXO,
  parto        = rotulado$PARTO,
  escol_mae    = rotulado$ESCMAE,
  raca_mae     = rotulado$RACACOR
) |>
  mutate(   # fora destas faixas é código de ignorado, então vira NA
    peso_g       = ifelse(peso_g       %in% 250:7000, peso_g,       NA),
    idade_mae    = ifelse(idade_mae    %in% 10:60,    idade_mae,    NA),
    sem_gestacao = ifelse(sem_gestacao %in% 20:45,    sem_gestacao, NA),
    consultas_pn = ifelse(consultas_pn %in% 0:40,     consultas_pn, NA),
    apgar5       = ifelse(apgar5       %in% 0:10,     apgar5,       NA)
  )

dim(nascimentos)
#> [1] 3602    9
```

### Passo 5: salvar o arquivo

Agora o que interessa: gravar em disco. Há dois formatos úteis, e vale salvar nos dois.

**Em CSV**, que é o formato universal, lido por qualquer programa:

```{r salvar-5, eval=FALSE}
library(readr)

write_csv(nascimentos, "nascimentos.csv")
```

**Em Excel**, que é o que a maioria das pessoas do seu grupo de pesquisa vai querer abrir:

```{r salvar-6, eval=FALSE}
# install.packages("writexl")   se ainda não tiver
library(writexl)

write_xlsx(nascimentos, "nascimentos.xlsx")
```

O `writexl` é a opção mais simples para gravar Excel: não exige Java nem nenhuma instalação fora do R.

> **Onde os arquivos foram parar?** Na pasta do seu Projeto do RStudio, a mesma de que falamos no capítulo de importação. Eles aparecem na aba **Files**, no canto inferior direito da tela. Se você não estiver dentro de um Projeto, vão para a pasta de trabalho atual, que você descobre com `getwd()`.

### Passo 6: ler de volta

Feito isso, o download não precisa ser repetido nunca mais. Da próxima vez, comece daqui:

```{r salvar-7, eval=FALSE}
# do CSV
nascimentos <- read_csv("nascimentos.csv")

# ou do Excel
library(readxl)
nascimentos <- read_excel("nascimentos.xlsx")
```

Os dois devolvem exatamente a mesma tabela: 3.602 linhas e 9 colunas, com média de peso ao nascer de 3.095,8 g.

> **Por que salvar em vez de baixar toda vez?** Por três motivos. É muito mais rápido. Funciona sem internet. E, principalmente, **congela os dados**: o DATASUS revisa suas bases periodicamente, então um download feito daqui a seis meses pode não dar exatamente os mesmos números. Guardar o arquivo com o qual você fez as análises é parte da reprodutibilidade da sua pesquisa — assunto do capítulo anterior.


## Um exemplo do começo ao fim

Vamos percorrer uma análise inteira, do jeito que você faria em um trabalho de verdade. A pergunta é simples e tem importância de saúde pública:

> **Bebês de mães adolescentes nascem com peso menor?**

É uma hipótese que parece óbvia, e é justamente por isso que vale testá-la.

### Passo 1: trazer os dados

```{r ex-datasus-1, message=FALSE, warning=FALSE}
library(readr)
library(dplyr)

nascimentos <- read_csv("https://ana-mat-br.github.io/dados/nascimentos.csv")

# quantos registros temos?
nrow(nascimentos)
```

### Passo 2: criar o grupo que vamos comparar

O banco traz a idade da mãe em anos, mas a nossa pergunta é sobre dois grupos. Precisamos, então, criar uma variável qualitativa a partir de uma quantitativa. A função `ifelse()` faz isso: testa uma condição e devolve um valor se ela for verdadeira e outro se for falsa.

```{r ex-datasus-2, message=FALSE, warning=FALSE}
nascimentos$grupo <- ifelse(nascimentos$idade_mae < 20,
                            "Adolescente",
                            "20 anos ou mais")

table(nascimentos$grupo)
```

São 362 mães adolescentes e 3.240 com 20 anos ou mais. Repare que os grupos têm tamanhos bem diferentes: isso é comum com dados reais e não impede a comparação.

### Passo 3: olhar antes de testar

Nunca aplique um teste sem antes olhar os dados. Comece pelas medidas resumo, separadas por grupo:

```{r ex-datasus-3, message=FALSE, warning=FALSE}
aggregate(peso_g ~ grupo, data = nascimentos,
          FUN = function(x) c(n = length(x),
                              media = round(mean(x), 1),
                              dp = round(sd(x), 1),
                              mediana = median(x)))
```

E depois pelo boxplot, que mostra a distribuição inteira:

```{r ex-datasus-4, message=FALSE, warning=FALSE}
boxplot(peso_g ~ grupo, data = nascimentos,
        xlab = "", ylab = "Peso ao nascer (g)",
        col = c("lightblue", "lightpink"))
```

As duas caixas são muito parecidas. A diferença entre as médias é de apenas 24 gramas. Guarde essa impressão: o teste vai confirmá-la.

### Passo 4: escolher o teste

Seguindo o fluxograma do capítulo de comparação entre dois grupos: são **dois grupos**, **não pareados** (cada bebê está em um grupo só) e a variável de resposta é **quantitativa**. Falta decidir entre o teste t e o de Wilcoxon, e para isso verificamos a normalidade **dentro de cada grupo** — é sobre cada grupo, e não sobre a variável inteira, que a suposição se aplica.

Comece pelo **gráfico QQ**, que é o mais informativo. Vamos fazer um para cada grupo, lado a lado:

```{r ex-datasus-5qq, message=FALSE, warning=FALSE, fig.width=9, fig.height=4.5}
# separa os dois grupos
adolescente <- nascimentos$peso_g[nascimentos$grupo == "Adolescente"]
adultas     <- nascimentos$peso_g[nascimentos$grupo == "20 anos ou mais"]

# dois gráficos na mesma linha
par(mfrow = c(1, 2))

qqnorm(adolescente, main = "Mães adolescentes")
qqline(adolescente, col = "red", lwd = 2)

qqnorm(adultas, main = "Mães com 20 anos ou mais")
qqline(adultas, col = "red", lwd = 2)

par(mfrow = c(1, 1))   # volta a um gráfico por vez
```

Nos dois grupos o padrão se repete: o miolo dos pontos acompanha bem a linha, mas a **ponta de baixo despenca**. Aquela curva para fora, no canto inferior esquerdo, são os bebês prematuros e de muito baixo peso, valores bem mais extremos do que uma distribuição normal produziria. Do lado de cima não há nada equivalente, e é justamente isso que caracteriza uma **assimetria à esquerda**.

Agora o teste, para cada grupo:

```{r ex-datasus-5, message=FALSE, warning=FALSE}
library(nortest)

ad.test(adolescente)
ad.test(adultas)
```

Os dois valores de p são pequenos, confirmando o que o gráfico já mostrava: nenhum dos grupos tem distribuição normal.

> **Por que olhar o gráfico se o teste já responde?** Porque o teste diz apenas *sim* ou *não*, enquanto o gráfico mostra **onde** e **quanto** a distribuição se afasta da normal. Aqui ele revelou que o desvio está em uma cauda só — e é essa informação que vai explicar, daqui a dois passos, por que os dois testes discordam.

Com amostras deste tamanho, o teste t costuma continuar confiável mesmo assim. Mas em vez de confiar em uma regra de bolso, vamos fazer o que resolve a dúvida de vez: **rodar os dois testes e comparar**.

### Passo 5: fazer os dois testes

```{r ex-datasus-6, message=FALSE, warning=FALSE}
t.test(peso_g ~ grupo, data = nascimentos)
```

```{r ex-datasus-6b, message=FALSE, warning=FALSE}
wilcox.test(peso_g ~ grupo, data = nascimentos)
```

E aqui acontece uma coisa que não estava no roteiro: **os dois testes discordam**. O teste t dá p = 0,43, e o de Wilcoxon dá p = 0,045.

Isso não é erro de nenhum dos dois testes, e entender por que acontece ensina mais do que qualquer um dos dois resultados sozinho.

### Passo 6: por que eles discordam

Os dois testes respondem a perguntas diferentes. O teste t compara **médias**. O de Wilcoxon compara **postos**, ou seja, é sensível a um deslocamento da distribuição como um todo. Quando os dados são simétricos, os dois dão praticamente o mesmo resultado. Quando são assimétricos, podem divergir — e foi o que ocorreu.

Olhe as duas medidas de centro lado a lado:

```{r ex-datasus-6c, message=FALSE, warning=FALSE}
aggregate(peso_g ~ grupo, data = nascimentos,
          FUN = function(x) c(media = round(mean(x), 1),
                              mediana = median(x)))
```

A diferença entre as **médias** é de 24 gramas. A diferença entre as **medianas** é de 85 gramas, quase quatro vezes maior. Como isso é possível?

```{r ex-datasus-6d, message=FALSE, warning=FALSE}
# proporção de bebês com mais de 4 kg em cada grupo
prop.table(table(nascimentos$grupo, nascimentos$peso_g > 4000), margin = 1)
```

Está aí a explicação: as mães adolescentes têm **proporcionalmente mais bebês acima de 4 quilos** (4,1% contra 2,6%). Esses poucos bebês muito pesados puxam a **média** do grupo para cima e escondem o fato de que o miolo da distribuição está deslocado para baixo. A mediana não se deixa levar por eles, e por isso enxerga a diferença.

> **A lição:** quando a variável é assimétrica, média e mediana contam histórias diferentes, e escolher só uma delas pode mudar a sua conclusão. Rodar os dois testes leva dez segundos e evita esse tipo de armadilha. Se eles concordarem, ótimo. Se discordarem, você acabou de descobrir algo sobre a forma dos seus dados.

### Passo 7: então, qual é a conclusão?

Nenhuma das duas, sozinha. É preciso olhar o **tamanho** da diferença, e não só o valor de p.

```{r ex-datasus-7, message=FALSE, warning=FALSE}
# o Wilcoxon também estima a diferença, não só o valor de p
wilcox.test(peso_g ~ grupo, data = nascimentos, conf.int = TRUE)
```

O deslocamento estimado é de **55 gramas**, com intervalo de confiança que vai de **0 a 105 gramas**. Repare que o limite inferior encosta no zero: é por isso que o valor de p ficou em 0,045, logo abaixo do corte, e não muito abaixo dele.

Junte as peças. Há um sinal de que bebês de mães adolescentes são um pouco mais leves, mas ele é **fraco** (p no limite, intervalo encostando no zero) e **pequeno** (55 gramas, quando um recém-nascido pesa em média mais de três quilos). Cinquenta e cinco gramas não mudam a conduta clínica de ninguém.

**Como reportar:**

> O peso ao nascer de filhos de mães adolescentes (n = 362; mediana 3.080 g) foi comparado ao de filhos de mães com 20 anos ou mais (n = 3.240; mediana 3.165 g). O teste t não indicou diferença entre as médias (3.074 g contra 3.098 g; p = 0,43), enquanto o teste de Wilcoxon indicou diferença limítrofe (p = 0,045), com deslocamento estimado de 55 g (IC95%: 0 a 105 g). A divergência decorre da assimetria da distribuição: o grupo de adolescentes apresentou maior proporção de recém-nascidos acima de 4.000 g (4,1% contra 2,6%), o que eleva sua média. A magnitude estimada não sugere relevância clínica.

Repare no que essa redação faz: ela relata os **dois** testes, explica a divergência em vez de escondê-la e conclui pelo tamanho do efeito. Escolher só o teste que deu significativo e omitir o outro tem nome — é uma forma de *p-hacking*, e é exatamente o que o registro prévio de estudos, visto no capítulo de ciência aberta, existe para impedir.


### Passo 8: a pergunta que os dados respondem com clareza

O resultado acima é honesto, mas é fraco e ambíguo. Ele não encerra o assunto: ele muda a pergunta.

Se a diferença no peso ao nascer é, na melhor das hipóteses, pequena, será que a **assistência recebida durante a gravidez** difere? O banco traz o número de consultas de pré-natal, então dá para verificar.

```{r ex-datasus-8, message=FALSE, warning=FALSE}
aggregate(consultas_pn ~ grupo, data = nascimentos,
          FUN = function(x) c(n = length(x),
                              media = round(mean(x), 1),
                              mediana = median(x)))
```

Aqui a variável é uma **contagem**, e fortemente assimétrica, então o teste adequado é o de Wilcoxon:

```{r ex-datasus-9, message=FALSE, warning=FALSE}
wilcox.test(consultas_pn ~ grupo, data = nascimentos)
```

Agora sim: **p menor que 0,001**. Mães adolescentes fazem menos consultas de pré-natal, com mediana de 7 contra 8.

**Como reportar:**

> Mães adolescentes realizaram menor número de consultas de pré-natal (mediana 7) do que mães com 20 anos ou mais (mediana 8); teste de Wilcoxon, p < 0,001.

### O que este exemplo ensina

Repare no percurso. Partimos de uma hipótese que parecia evidente e os dados não deram uma resposta limpa: um teste disse que não havia diferença, o outro disse que havia, e no limite. Em vez de escolher o resultado mais conveniente, fomos entender **por que** discordavam — e a explicação (a assimetria da distribuição, com mais bebês acima de 4 kg entre as adolescentes) ensinou mais sobre os dados do que qualquer um dos dois valores de p sozinho.

Aí olhamos o tamanho da diferença, concluímos que 55 gramas não têm relevância clínica, e mudamos a pergunta. E na pergunta seguinte, sobre o acesso ao pré-natal, o dado respondeu com clareza.

São três hábitos que valem para qualquer análise:

+ **olhe antes de testar**, porque o boxplot já sugeria que as distribuições eram parecidas;
+ **rode os dois testes quando a variável for assimétrica**, porque média e mediana podem discordar;
+ **conclua pelo tamanho do efeito**, e não pelo valor de p, porque foi o tamanho que resolveu o impasse.

E tudo isso foi feito com um banco público e gratuito, baixado em minutos, usando só os testes que você aprendeu ao longo do livro.


## Cuidados ao usar dados do DATASUS

**São dados secundários.** Foram coletados para outra finalidade, a de vigilância em saúde, e não para a sua pergunta. Isso limita o que dá para concluir: você trabalha com as variáveis que existem, não com as que gostaria de ter.

**É censo, não amostra.** O SINASC registra todos os nascimentos, não uma amostra deles. Isso é uma vantagem, porque dispensa peso amostral, mas muda a interpretação: se você analisa todos os nascimentos de Uberaba em 2022, não está estimando nada — está descrevendo a população inteira daquele ano.

**Há subnotificação e erro de preenchimento.** A qualidade varia entre municípios e ao longo dos anos. Compare os seus totais com os publicados oficialmente antes de confiar neles.

**Não há identificação nominal**, mas ainda são dados de saúde. Trate com o mesmo cuidado que trataria uma coleta própria, e verifique junto ao seu orientador se o seu projeto precisa passar pelo Comitê de Ética — o uso de dados públicos anonimizados costuma ser dispensado, mas a decisão não é sua.

**Cite a fonte.** Uma forma usual é:

> BRASIL. Ministério da Saúde. Sistema de Informações sobre Nascidos Vivos (SINASC). Brasília: DATASUS. Disponível em: https://datasus.saude.gov.br. Acesso em: [data].

## Ideias para começar

Algumas perguntas que o SINASC responde e que dão bons trabalhos:

+ O peso ao nascer difere entre partos vaginais e cesáreos, na sua cidade?
+ A proporção de cesáreas mudou ao longo dos últimos dez anos?
+ Mães adolescentes fazem menos consultas de pré-natal?
+ A prematuridade se distribui igualmente entre os níveis de escolaridade materna?

Todas elas podem ser respondidas com os testes que você aprendeu neste livro — teste t, Wilcoxon, qui-quadrado, correlação e regressão — sobre um banco que você monta em cinco minutos.
